【裁判字號】    98,家抗,95
【裁判日期】    981231
【裁判案由】    指定遺產管理人
【裁判全文】
臺灣臺南地方法院家事裁定              98年度家抗字第95號
抗  告  人  財政部國有財產局臺灣南區辦事處臺南分處
法定代理人  甲○○
相  對  人  臺灣土地開發股份有限公司即台灣土地開發信託投
            資股份有限公司
法定代理人  乙○○
上抗告人因與相對人間就被繼承人邱清福指定遺產管理人事件，
對於本院98年度司財管字第7號裁定提起抗告，本院裁定如下：
    主      文
抗告駁回。
抗告程序費用新臺幣壹仟元由抗告人負擔。
    理      由
一、按先順序繼承人均拋棄其繼承權時，由次順序之繼承人繼承
    ；其次順序繼承人有無不明或第四順序之繼承人均拋棄其繼
    承權者，準用關於無人承認繼承之規定；又繼承開始時，繼
    承人之有無不明者，由親屬會議於一個月內選定遺產管理人
    ，並將繼承開始及選定遺產管理人之事由，向法院報明；第
    1178條所定之期限屆滿，無繼承人承認繼承時，其遺產於清
    償債權，並交付遺贈物後，如有賸餘，歸屬國庫；無親屬會
    議或親屬會議未於第1177條所定期限內選定遺產管理人者，
    利害關係人，得聲請法院選任遺產管理人，並由法院依前項
    規定為公示催告，民法第1176條第6項、第1177條、第1185
    條及第1178條第2項分別定有明文。
二、本件相對人即原審聲請人臺灣土地開發股份有限公司（即臺
    灣土地開發信託投資股份有限公司）於原審法院聲請意旨略
    以：被繼承人邱清福（男，民國○○年○月○○日生，身分證統
    一編號：Ｚ000000000號，96年9月12日死亡，生前最後住所
    ：臺南縣關廟鄉○○村○○鄰○○路210巷26號）與聲請人間
    假扣押事件，聲請人提供提存物「元大商業銀行可轉讓定期
    存款單，面額新臺幣（下同）50萬元整，計二張，共計100
    萬元。無記名式，存單號碼CA0000000、CA00000000張」，
    辦理提存（鈞院97年度存字第1652號）在案，惟相對人邱清
    福業於96年9月12日死亡，繼承人均已向鈞院全數拋棄繼承
    。為聲請返還提存物，爰以利害關係人之身分，聲請法院選
    任財政部國有財產局臺灣南區辦事處臺南分處為被繼承人邱
    清福之遺產管理人等語。
三、原審法院裁定以：
  (一)聲請人主張之前開事實，業據提出被繼承人邱清福除戶謄本
    1件、本院97年度存字第1652號提存書影本1件、南院龍家儒
    96繼字第1931號准予備查通知函影本1件、繼承系統表1份附
    卷為憑，並經本院依職權調閱本院96年度繼字第1931號拋棄
    繼承案件、98年度聲字第686號返還提存物案件、91年度裁
    全字第4926號假扣押案件、97年度存字第1652號提存案件等
    卷宗核閱綦詳，是聲請人之主張應足採信。又查被繼承人邱
    清福死亡後，其法定繼承人皆已依法拋棄繼承權，經本院准
    予備查在案，且未準用民法第1177條之規定選定遺產管理人
    ，而被繼承人邱清福與聲請人有假扣押案件，故聲請人以利
    害關係人之身分聲請選任被繼承人邱清福之遺產管理人，核
    與上開規定並無不合，應予准許。
  (二)按公示催告期限屆滿，無繼承人承認繼承時，其遺產於清償
    債權，並交付遺贈物後，如有剩餘，歸屬國庫；又按非公用
    國有財產以財政部國有財產局為管理機關，民法第1185條、
    國有財產法第12條分別定有明文。查本件被繼承人邱清福之
    法定繼承人皆已依法拋棄繼承權經本院准予備查，復未準用
    民法第1177條之規定選定遺產管理人，且經本院函詢被繼承
    人邱清福原第一順位繼承人即子女邱育仁、邱瓊慧、邱淑婷
    、配偶林官蓮等人有無擔任被繼承人邱清福之遺產管理人之
    意願，迄今均未函覆本院，足徵被繼承人邱清福之原第一順
    位繼承人對被繼承人邱清福遺產之處置已漠不關心；又查被
    繼承人邱清福之遺產，倘無人承認繼承時，將於清償債權，
    交付遺贈物後，歸屬國庫，為使被繼承人邱清福遺產之處置
    順利進行，本院認選任財政部國有財產局臺灣南區辦事處臺
    南分處為被繼承人邱清福之遺產管理人為適當。
四、本件抗告意旨略以：
  (一)被繼承人邱清福於96年9月12日死亡，抗告人於98年11月26
    日接獲鈞院98年度司財管字第7號民事裁定，選任為被繼承
    人邱清福之遺產管理人。經細閱該民事裁定理由欄第2項之
    記載「．．．被繼承人邱清福已於96年9月12日死亡，其繼
    承人等皆聲明拋棄繼承。為聲請返還提存物，爰以利害關係
    人之身分，聲請法院選任抗告人為被繼承人邱清福之遺產管
    理人．．．」。而以被繼承人邱清福對相對人之債務，應尚
    遺留有財產供其假扣押，惟被繼承人尚且全體拋棄繼承，足
    認被繼承人邱清福有遺債大於遺產之情形。
  (二)按司法院74年10月15日（74）院台廳一字第05786號函示略
    以：「嗣後各地方法院受理有關無人承認繼承遺產管理事件
    時，．．．因此類拋棄繼承事件，多屬遺債大於遺產，形同
    破產，儘量避免選任國有財產局為遺產管理人。．．．」而
    本案極有可能屬於遺債大於遺產，依上開司法院函示應儘量
    避免選任國有財產局為遺產管理人，且法亦無明文禁止，況
    繼承人對被繼承人生前之債權債務關係，以及印鑑、重要文
    件、產權文件等應較清楚或仍保管中，雖相對人與被繼承人
    邱清福之債權債務關係，與繼承人或無任何關聯性存在，但
    就適任與否加以考量，除其最近親屬外，實不作第二人想。
    況不僅就被繼承人邱清福向相對人借貸款項為多少，而借款
    未完全清償，則已償還者為多少，暨所提供之擔保物係何項
    擔保物，除擔保之債權外，是否尚有其他債權債務關係，均
    須全面予以了解，則以抗告人僅係國有財產之管理機關，於
    被繼承人之遺債大於遺產之際，選任抗告人為遺產管理人，
    抗告人恐力有未逮，應以被繼承人之最近親屬、公正第三人
    或與被繼承人同對債權人負給付借款之債務之邱清福為遺產
    管理人較適宜。
  (三)又抗告人係國有財產之管理機關，而國庫對於無人承認繼承
    之遺產向有期待權，因之，若被繼承人尚有剩餘遺產得以歸
    屬國庫，則選任抗告人為遺產管理人方有實益。審究本案，
    既有遺債大於遺產之虞，若選任抗告人為遺產管理人，則抗
    告人仍須善盡管理人責任為其管理遺產、處理債務等問題，
    其間所耗費之人力、時間難以金錢衡量；且管理期間所需之
    花費亦由國庫代為墊付，而若結果落得其遺產不足以清償，
    不僅國庫利益受損，更有甚者，導致利用全民資源負擔個人
    私務之支出，無異使公器淪為私用，實不符社會公平原則。
    是抗告人為此提起抗告，請求廢棄原裁定。
五、本件相對人則辯以：兩造間選任遺產管理人事件，鈞院選任
    抗告人為被繼承人邱清福之遺產管理人，抗告人提出抗告，
    惟邱清福之繼承人等均拋棄繼承，若無遺產管理人，債權人
    將無法取回擔保金，影響相對人之權益，懇請鈞院駁回抗告
    人之抗告等語。
六、經查：
  (一)本件相對人即原審聲請人主張其與被繼承人邱清福間假扣押
    事件，其提供提存物「元大商業銀行可轉讓定期存款單，面
    額50萬元整二張，共計100萬元，無記名式，存單號碼CA000
    0000、CA0000000」辦理提存，經本院提存所以97年度存字
    第1652號受理在案，嗣邱清福於96年9月12日死亡，邱清福
    之繼承人均拋棄繼承，經本院家事法庭以96年度繼字第1931
    號函准予備查等事實，業據提出除戶謄本、繼承系統表、本
    院97年度存字第1652號提存書、家事法庭南院龍家儒96年度
    繼字第1931號函、98年度聲字第686號返還提存物民事裁定
    等件附於原審卷可稽，並經本院依職權調閱本院96年度繼字
    第1931號拋棄繼承事件卷宗核閱無誤，揆諸前開說明，相對
    人自係被繼承人之利害關係人，從而相對人以利害關係人之
    身分聲請選任被繼承人之遺產管理人，自屬有據。
  (二)原審裁定選任抗告人為遺產管理人，業如前述；而抗告人對
    原裁定提起抗告，主要係以司法院74年10月15日（74）院台
    廳一字第5786號之函示為依據。惟司法院前述函示，僅謂儘
    量避免選任抗告人為遺產管理人，並非謂不得選任其為遺產
    管理人，此無非著眼於國有財產之考量，對於法院並無拘束
    力。又被繼承人生前之債權債務關係及有關產權證明文件，
    抗告人本得依其他方式獲悉或取得；另有關之印鑑，抗告人
    亦得依舉證責任分配方式辨識其真偽，於其遺產管理上並無
    困難；而上開文件資料，被繼承人之親屬未必最為知悉。且
    被繼承人之全體繼承人拋棄繼承，已無利害關係，而其他社
    會人士與被繼承人之遺產更無利害關係，若選定渠等為遺產
    管理人，難期渠等將來執行職務均能克盡職守，實不宜選任
    已拋棄繼承之繼承人或其他社會人士為遺產管理人。是抗告
    意旨主張繼承人對於被繼承人生前之債權債務關係最為知悉
    ，且相關印鑑、重要證件、產權證明等目前可能仍在家屬保
    管中，就適任與否加以考量，應以被繼承人之最近親屬最適
    於擔任遺產管理人云云，自無可取。
  (三)再者，被繼承人之遺產，於遺產管理人完成清償債權並交付
    遺贈物等清算程序前，是否有賸餘，無從知悉。且依上述說
    明，各順序之繼承人均拋棄繼承者，其剩餘財產歸屬國庫，
    而抗告人為國庫之綜理機關，為國有財產法第9條第2項所明
    定，其備有財產管理之專才，雖其經費支出屬國家資源，但
    保護無人繼承財產之債權人之權利，亦屬政府之義務，故仍
    認選任國有財產局為遺產管理人較為妥適。抗告意旨所稱：
    本件既有遺債大於遺產之虞，若選任抗告人為遺產管理人，
    抗告人仍須善盡管理人之責任為其管理遺產、處理債務問題
    ，其間所將耗費之人力、時間實難以金錢衡量，且管理所須
    之花費亦由國庫代為墊付，導致利用全民資源負擔個人私務
    之支出，無異使公器淪為私用，實不符社會公平原則云云，
    亦無可採。
  (四)綜上所述，原審法院指定抗告人為被繼承人之遺產管理人，
    經核並無不合，抗告意旨復未述明原裁定選任其為被繼承人
    之遺產管理人有何違法或其他不當之處，則抗告人提起抗告
    ，聲明廢棄原裁定，非有理由，應予駁回。
七、據上論結，本件抗告為無理由，依非訟事件法第21條第2項
    、第24條第1項、第46條，民事訴訟法第495條之1第1項、第
    449 條第1項、第95條、第78條，裁定如主文。
中    華    民    國    98    年    12    月    31    日
                  家事法庭 審判長 法  官  李杭倫
                                  法  官  鄭彩鳳
                                  法  官  林富郎
以上正本係照原本作成。
抗告人如不服本裁定，僅得於本裁定正本送達後10日內以適用法
規顯有錯誤為理由，向本院提出再抗告狀（須附繕本一份及繳納
再抗告裁判費新台幣1000元），並經本院許可後始可再抗告。
中    華    民    國    98    年    12    月    31    日
                                  書記官  劉毓如

司法院資訊處製作；財團法人民間司法改革基金會備份。
